【裁判字號】    89,易,63
【裁判日期】    891006
【裁判案由】    違反證券交易法
【裁判全文】
臺灣澎湖地方法院刑事判決                            八十九年度易字第六三號
    聲  請  人  臺灣澎湖地方法院檢察署檢察官
    被      告  黃湘羚
          （原名黃苑娜）
                乙○○
右列被告等因違反證券交易法案件，經檢察官聲請簡易判決處刑（八十九年度偵字第
二七五號），本院認為以適用通常程序為宜，經依通常程序判決如左：
    主  文
黃湘羚、乙○○共同違反非證券商不得經營證券業務之規定，免刑。
    事  實
一、黃湘羚（原名黃苑娜）、乙○○均為宏華證券股份有限公司高雄總公司（以下簡
    稱宏華證券）營業員，受該公司經理人蔡岳麒（已由本院另行判處有期徒刑八月
    ，尚未確定）指揮監督。蔡岳麒於民國八十四年十一月前之某月間，與澎湖地區
    住民甲○○（已判處罰金新台幣九萬元確定）接洽，二人基於犯意聯絡，約定由
    甲○○利用設在澎湖縣馬公市○○街十五巷五號一樓大協有限公司名義招攬澎湖
    地區民眾向宏華證券開戶買賣股票，且提供上開地點設置電視牆讓客戶觀看股市
    行情，又僱用不知情成年員工從事代客掛單服務，另由蔡岳麒負責在宏華證券接
    單，並於每月宏華證券計算甲○○所招攬客戶之成交總額後，以萬分之四至萬分
    之五比率，支付甲○○介紹客戶及居間從事代客掛單證券業務之報酬，給付方式
    則以匯款方式匯入甲○○設在合作金庫澎湖支庫Ｚ000000000000號
    帳戶內，而使甲○○與之共同經營證券業務。迨至八十四年十一月間，蔡岳麒離
    開宏華證券前往中信證券股份有限公司岡山分公司擔任經理職務，而將上開業務
    交予有犯意聯絡之黃湘羚負責，嗣於八十六年一月間，黃湘羚離開宏華證券前往
    他處謀職，復將該部分業務交予有犯意聯絡之乙○○負責，黃湘羚、乙○○先後
    接手後，共同與甲○○經營證券業務之流程，均係沿用蔡岳麒負責時期之方式。
    嗣於八十八年九月三十日，法務部調查局澎湖縣調查站搜索大協有限公司，循線
    查獲上情，並扣得甲○○所有客戶開戶資料、交易往來報表、委託單、印鑑資料
    等物品。
二、案經法務部調查局澎湖縣調查站移送臺灣澎湖地方法院檢察署檢察官聲請簡易判
    決處刑。
    理  由
一、訊據被告黃湘羚、乙○○對於右開事實坦承不諱，核與甲○○所述情節相符，並
    有合作金庫澎湖支庫甲○○往來帳戶交易明細附卷可稽，被告自白有補強證據，
    犯行均堪認定。
二、查被告二人犯罪後，證券交易法第一百七十五條規定業已修正，並於八十九年七
    月十九日公布施行，是被告犯後法律已有變更；比較新舊法結果，以舊法有利於
    被告，依照刑法第二條第一項但書規定，應適用被告行為時之修正前證券交易法
    規定論處。又依據修正前證券交易法第十五條、第四十四條第一項規定，非證券
    商不得經營有價證券買賣之居間業務，在本件犯行中，另案被告甲○○並非證券
    商，卻居間媒介客戶經其向宏華證券掛單買賣有價證券，並由被告黃湘羚、乙○
    ○受理，甲○○並因有價證券買賣之成交而獲取報酬，自屬居間買賣有價證券，
    而違反上開證券交易法規定（司法院刑事法律問題研究第八冊第十二則研討結論
    同此意見）。因此，被告所為，均係違反修正前證券交易法第四十四條第一項非
    證券商不得經營證券業務之規定，俱應依據修正前證券交易法第一百七十五條規
    定論處。被告二人與另案被告甲○○、蔡岳麒間，有直接或間接之犯意聯絡，並
    共同分擔甲○○經營證券業務行為，俱為共同正犯；另甲○○所僱用不知情員工
    雖參與本件代客掛單行為，但該員工受僱請領薪資，並無證據證明與上述共犯間
    有犯意聯絡而居間從事證券買賣業務獲取報酬之情形，尚難認係共犯，惟被告二
    人利用不知情之甲○○員工從事本件代客掛單之構成要件行為，應論以間接正犯
    。爰審酌法務部調查局澎湖縣調查站於八十八年九月三十日同步搜索澎湖地區經
    營證券業務之四間公司後，與各該公司負責人共同違反證券交易法案件之證券商
    營業員郭美惠、楊玉倫、高榮德、林美娟、陳淑惠等人，犯行均與本件被告類似
    ，現皆由檢察官職權不起訴處分（台灣高雄地方法院檢察署八十九年度偵字第五
    五五四號、台灣澎湖地方法院檢察署八十九年度偵字第五三號），為考量刑罰之
    公平性，應對本件被告二人從輕處遇；又被告二人並無前科，犯罪後尚知悔悟，
    坦承本件最重本行三年以下有期徒刑之罪，且二人俱為證券商僱用之業務人員，
    業績獎金屬薪資之重要部分，實難期二人拒絕他人所交付之客戶；加之二人係受
    他人指使，嗣後參與本件犯行，在本件犯罪結構中趨於被動地位；從而，本院因
    認被告被告犯罪情節輕微，顯可憫恕，依據刑法第五十九條減輕其刑後，處罰仍
    嫌過重，二人經此刑事審理程序後，應能知所警惕，已無教化處罰之必要，而均
    予諭知免刑判決。末查，扣案之共犯甲○○所有相關證券交易資料，已於本院八
    十九年度簡字第五號判決宣告沒收確定，上開物品既屬本院得依職權酌量是否宣
    告沒收之物，為避免重複為無實益之刑事執行，爰不予宣告沒收。
據上論斷，應依刑事訴訟法第二百九十九條第一項但書，修正前證券交易法第四十四
條第一項、第一百七十五條，刑法第十一條前段、第二條第一項但書、第二十八條、
第六十一條第一款，判決如主文。
本案經檢察官察官廖江憲到庭執行職務。
中      華      民      國    八十九    年      十      月      六      日
                              臺 灣 澎 湖 地 方 法 院 刑 事 庭
                                    法      官  陳    介    安
右正本證明與原本無異。
如不服本判決，應於判決送達後十日內，向本院提出上訴狀（須附繕本）。
中      華      民      國    八十九    年      十      月    七      日
                                    書  記  官  林    德    盛
修正前證券交易法第四十四條第一項：
證券商須經主管機關之許可及發給許可證照，方得營業；非證券商不得經營證券業務
。
修正前證券交易法第一七五條：
違法第十八條第一項、第二十二條、第四十三條第一項、第四十三條之一第二項、第
四十四條第一項至第三項、第六十條第一項、第六十二條第一項、第九三十條、第九
十六條至第九十八條，第一百十六條、第一百二十條、第一百五十七條之一第一項或
第一百六十條之規定者，處二年以下有期徒刑、拘役或科或併科十五萬元以下罰金。


司法院資訊處製作；財團法人民間司法改革基金會備份。
